臺灣高等法院刑事裁定
110年度毒抗字第1005號
抗  告  人
即  被  告  羅偉綸


上列抗告人即被告因違反毒品危害防制條例案件，不服臺灣桃園
地方法院110年度毒聲字第1008號，中華民國110年5月13日裁定
（聲請案號：臺灣桃園地方檢察署110年度聲觀字第767號），提
起抗告，本院裁定如下：
    主  文
抗告駁回。
    理  由
一、原裁定意旨略以：
(一)聲請意旨略以：抗告人即被告甲○○（下稱被告）基於施用第
    一級毒品海洛因之犯意，於民國109年11月24日19時40分為
    警採尿時起回溯26小時內某時許，在臺灣地區不詳地點，以
    不詳方式，施用第一級毒品海洛因1次。復基於施用第二級
    毒品甲基安非他命之犯意，於109年11月23日中午12時10分
    許，在桃園市桃園區文中路某工地廁所內，將第二級毒品甲
    基安非他命置於玻璃球內燒烤，吸食燒烤所生煙霧，以此方
    式施用第二級毒品甲基安非他命1次。爰依毒品危害防制條
    例第20條第3項、第1項及觀察勒戒處分執行條例第3條第1項
    規定，聲請裁定將被告送勒戒處所觀察、勒戒。
(二)按犯第10條之罪者，檢察官應聲請法院裁定，或少年法院（
    地方法院少年法庭）應先裁定，令被告或少年入勒戒處所觀
    察、勒戒，其期間不得逾2月。觀察、勒戒後，檢察官或少
    年法院（地方法院少年法庭）依據勒戒處所之陳報，認受觀
    察、勒戒人無繼續施用毒品傾向者，應即釋放，並為不起訴
    之處分或不付審理之裁定；認受觀察、勒戒人有繼續施用毒
    品傾向者，檢察官應聲請法院裁定或由少年法院（地方法院
    少年法庭）裁定令入戒治處所強制戒治，其期間為6個月以
    上，至無繼續強制戒治之必要為止。但最長不得逾1年。依
    前項規定為觀察、勒戒或強制戒治執行完畢釋放後，3年後
    再犯第10條之罪者，適用前2項之規定，毒品危害防制條例
    第20條第1項、第2項、第3項分別定有明文。查被告前於105
    年間因施用第二級毒品案件，經原審法院以105年度毒聲字
    第672號裁定令入勒戒處所觀察、勒戒，被告於106年7月13
    日入法務部○○○○○○○○附設勒戒處所執行觀察、勒戒，嗣於10
    6年8月18日因無繼續施用傾向出所，有本院被告前案紀錄表
    在卷可證，故本次被告施用毒品時間距其前次觀察、勒戒出
    所之日期已逾3年，揆諸上開規定，被告本次施用毒品犯行
    仍應適用觀察、勒戒程序，檢察官聲請程序於法相符。
(三)檢察官所主張事實，有臺灣桃園地方檢察署（下稱桃園地檢
    署）檢察官強制到場強制採驗尿液許可書、桃園市政府警察
    局大園分局（下稱大園分局）真實姓名與尿液、毒品編號對
    照表、大園分局檢體監管紀錄表及台灣檢驗科技股份有限公
    司濫用藥物檢驗報告等附卷可稽，堪以認定。檢察官聲請於
    法相符，爰依毒品危害防制條例第20條第3項、第1項，觀察
    勒戒處分執行條例第3條第1項規定，裁定被告施用第一級、
    第二級毒品，應送勒戒處所觀察、勒戒，其期間不得逾2月
    等語。
二、抗告（被告書狀均誤載為上訴）意旨略以：針對吸食、施用
    第一級、第二級毒品（例如海洛因、大麻、安非他命）的初
    犯或3年後再犯者，基於刑事政策的考量，毒品危害防制條
    例規定應要入勒戒處所執行觀察、勒戒2個月以下，如果觀
    察、勒戒期間，被認定有繼續施用傾向，有可能要被強制戒
    治6個月到1年。觀察、勒戒及強制戒治雖然不是坐牢，但對
    當事人來說跟坐牢相當。然而針對施用第一級、第二級毒品
    者，刑事訴訟法另有一套機制，就是戒癮治療緩起訴處分。
    觀察、勒戒及強制戒治類似短期自由刑，喪失了人身自由，
    這已經是1件令人恐懼的事情。再者，勒戒處所龍蛇混雜，
    環境不佳，另外要入勒戒處所執行觀察、勒戒、強制戒治，
    對當事人工作、家庭可能不保或有巨大影響，對當事人影響
    甚鉅。反觀戒癮治療緩起訴處分，當事人是在外面享有自由
    ，只要依照指定時間前往醫院、檢察署報到驗尿，當事人仍
    可維持正常生活、工作，通常來說顯然更為有利，為此懇請
    給當事人一次機會，讓當事人執行戒癮治療緩起訴處分云云
    。
三、按「犯第10條之罪者，檢察官應聲請法院裁定，或少年法院
    （地方法院少年法庭）應先裁定，令被告或少年入勒戒處所
    觀察、勒戒，其期間不得逾2月」、「觀察、勒戒後，檢察
    官或少年法院（地方法院少年法庭）依據勒戒處所之陳報，
    認受觀察、勒戒人無繼續施用毒品傾向者，應即釋放，並為
    不起訴之處分或不付審理之裁定；認受觀察、勒戒人有繼續
    施用毒品傾向者，檢察官應聲請法院裁定或由少年法院（地
    方法院少年法庭）裁定令入戒治處所強制戒治，其期間為6
    個月以上，至無繼續強制戒治之必要為止。但最長不得逾1
    年」、「依前項規定為觀察、勒戒或強制戒治執行完畢釋放
    後，3年後再犯第10條之罪者，適用前2項之規定」，毒品危
    害防制條例第20條第1項、第2項、第3項分別定有明文。再
    「第20條第1項及第23條第2項之程序，於檢察官先依刑事訴
    訟法第253條之1第1項、第253條之2第1項第4款至第6款或第
    8款規定，為附條件之緩起訴處分時，或於少年法院（地方
    法院少年法庭）認以依少年事件處理法程序處理為適當時，
    不適用之」、「刑事訴訟法第253條之2第1項第6款規定之緩
    起訴處分，其適用戒癮治療之種類、實施對象、內容、方式
    、執行醫療機構或其他機構與其他相關事項之辦法及完成戒
    癮治療之認定標準，由行政院定之」，復為毒品危害防制條
    例第24條第1項、第4項所明定。是以毒品戒癮治療，係政府
    有效減少原有施用毒品人口，預防施用毒品者為籌措購毒費
    用所衍生之刑事犯罪，以透過醫療行為之方式，停止對毒品
    之渴求與依賴，以及減少為購買及施用毒品而造成社會治安
    危害，並重建施用毒品者重返健康社會之能力所制訂之制度
    ，且由法務部基於防制毒品危害之刑事政策與毒品危害防制
    條例第24條鑑於對於若干施用毒品者若僅施以徒刑不足以斷
    絕毒癮之規範本旨，乃令檢察機關與衛生福利部合作，由檢
    察官審酌個案情形，援引毒品危害防制條例第24條，改以緩
    起訴處分方式轉介毒品施用者前往醫療院所治療。又檢察官
    就個案是否依刑事訴訟法第253條之1第1項、第253條之2第1
    項第4款至第6款或第8款規定，先對被告為附命完成戒癮治
    療之緩起訴處分，自有衡酌判斷之裁量權限，且此裁量權限
    之行使，亦應受比例原則之限制。況毒品危害防制條例所規
    定之觀察、勒戒處分，其立法意旨在幫助施用毒品者戒除毒
    癮，該處分之性質非為懲戒行為人，而係為消滅行為人再次
    施用毒品之危險性，目的在戒除行為人施用毒品之身癮及心
    癮，兼具教化與治療之目的，可謂刑罰之補充制度，從而毒
    品危害防制條例本身所規定之觀察、勒戒及強制戒治等保安
    處分，雖兼具自由刑之性質，卻有刑罰不可替代之教化治療
    作用，且觀察、勒戒既屬用以矯治、預防行為人反社會性格
    ，而具社會保安功能之保安處分，當無因行為人主觀之個人
    或家庭因素而免予執行之理。
四、本院之判斷　
(一)被告前因施用第二級毒品案件，經桃園地檢署檢察官聲請原
    審法院以105年度毒聲字第672號裁定送勒戒處所觀察、勒戒
    後，因無繼續施用毒品傾向，於106年8月18日釋放出所，並
    經桃園地檢署檢察官於106年8月23日以106年度毒偵緝字第4
    91號為不起訴處分確定，其後被告於108年5月14日所犯施用
    第二級毒品犯行，並經原審法院以108年度桃簡字第2848號
    判決處有期徒刑1月確定（已於109年5月14日執行完畢），
    有原審法院105年度毒聲字第672號刑事裁定、桃園地檢署檢
    察官106年度毒偵緝字第491號不起訴處分書、原審法院108
    年度桃簡字第2848號刑事簡易判決及本院被告前案紀錄表等
    存卷可查，足認被告於本案所涉施用第一級毒品海洛因、第
    二級毒品甲基安非他命犯行，距其最近1次施用毒品經依法
    觀察、勒戒執行完畢釋放時間已逾3年，屬毒品危害防制條
    例第20條第3項所定情形，先予敘明。
(二)被告於警詢、偵查均坦認其於109年11月23日中午12時10分
    許，在桃園市桃園區文中路某工地廁所內，以將第二級毒品
    甲基安非他命置於玻璃球內燒烤吸食煙霧之方式施用第二級
    毒品甲基安非他命犯行（見毒偵字卷第9、56頁），然矢口
    否認有何施用第一級毒品海洛因犯行，辯稱：其並未施用第
    一級毒品，可能是其在工地廁所內施用第二級毒品甲基安非
    他命時，其友人在該處施用海洛因香菸，其吸到二手煙云云
    （見毒偵字卷第56頁）。經查：
　1.施用第二級毒品甲基安非他命部分
　　此部分事實，業據被告於警詢、偵查自白不諱，且有桃園地
    檢署檢察官強制到場（強制採驗尿液）許可書、大園分局真
    實姓名與尿液、毒品編號對照表（尿液編號：Z00000000000
    0）、大園分局檢體監管紀錄表、台灣檢驗科技股份有限公
    司濫用藥物實驗室－台北110年1月14日濫用藥物檢驗報告（
    檢體編號：Z000000000000）等附卷可徵（見毒偵字卷第27
    、31、23、25頁），是被告此部分任意性自白應與事實相符
    ，可以採信。
　2.施用第一級毒品海洛因部分　
  　(1)觀諸台灣檢驗科技股份有限公司濫用藥物實驗室－台北11
       0年1月14日濫用藥物檢驗報告（尿液檢體編號：Z000000
       000000）（見毒偵字卷第25頁），可知被告尿液檢體經
       該公司以EIA酵素免疫分析法初步檢驗及GC/MS氣相層析/
       質譜儀法確認檢驗結果，除呈第二級毒品安非他命類（
       安非他命、甲基安非他命）陽性反應外，另嗎啡濃度為7
       55ng/mL，可待因為未檢出，經判定為嗎啡陽性反應等情
       。而以酵素免疫分析或薄層定性分析等方式為初步篩檢
       者，固具有相當程度偽陽性之可能，惟如以氣相層析質
       譜儀（GC/MS）作為確認檢驗之方式，均不致產生偽陽性
       反應，此為毒品檢驗學之常規，亦為法院辦理相關違反
       毒品危害防制條例案件所知悉，已具相當之公信力。據
       上，堪認本案應可排除偽陽性反應產生之可能，先予敘
       明。
  　(2)按「二、依文獻Clarke's Isolation and Identificati
       on of Drugs第二版記述：施用海洛因、嗎啡、安非他命
       或甲基安非他命，均能快速吸收。施用海洛因後24小時
       內經由尿液排出之量可達使用劑量之80%；以注射及口服
       方式施用嗎啡後24小時內經由尿液排出之量分別可達使
       用劑量之90%及60%，……三、海洛因於人體內可迅速代謝
       成6-乙醯嗎啡，然後轉變成嗎啡，根據Yong及LiK在Bull
       etin on Narcotics所發表之報告，施用嗎啡、海洛因等
       藥物後1小時，即可於尿液中檢出嗎啡等成分。至於施用
       多久後仍可檢出相關成分，依據Cone及Welch發表於Jour
       nal of Analytical Toxicology（1991）之報告，分別
       施用單一劑量3mg及6mg之海洛因，可檢測到6-乙醯嗎啡
       之期間平均約2.4至4.2小時，最久者不超過8小時，即使
       施用更高劑量，在24小時或更短期間內，即無法檢出該
       成分，而可檢測到嗎啡之期間則平均約可達17至26小時
       」等情，有行政院衛生署管制藥品管理局（現改制為衛
       生福利部食品藥物管理署）90年5月4日管檢字第93902號
       函在卷可參。再同處一室之人，若其中1人施用毒品，其
       他未施用者之尿液經檢驗是否會呈毒品陽性反應，雖無
       相關文獻資料可供參考，惟依常理判斷，若與吸食第一
       級毒品海洛因，或第二級毒品安非他命、甲基安非他命
       者同處一室，其吸入二手煙或蒸氣之影響程度，與空間
       大小、密閉性、吸入之濃度多寡及吸入時間長短等因素
       有關，且因個案而異，又縱然吸入二手煙或蒸氣者之尿
       液可檢出毒品反應，其濃度亦應遠低於施用者，有行政
       院衛生署管制藥品管理局93年7月30日管檢字第09300070
       04號函可參；又吸入煙毒或安非他命之「二手煙」，在
       文獻上雖尚無能否由尿液中檢驗出煙毒或安非他命反應
       之研究報告，然依法務部調查局檢驗煙毒或安非他命案
       件經驗研判，若非長時間與吸毒者直接相向，且存心大
       量吸入吸毒者所呼出之煙氣，以「二手煙」中可能存在
       之低劑量煙毒或安非他命，應不致在尿液中檢驗出煙毒
       或安非他命反應，亦有法務部調查局（第六處）82年8月
       6日（82）發技一字第4153號函足考。查被告尿液檢體中
       之嗎啡濃度為755ng/mL，高於衛生福利部食品藥物管理
       署所公告之確認檢驗閾值為陽性之標準，若非被告長時
       間與吸毒者直接相向，且刻意吸入吸毒者所呼出之煙氣
       ，以二手煙中可能存在之低劑量煙毒而言，應不致在尿
       液中檢驗出此陽性反應，衡情當無可能是與他人同在一
       室而誤吸他人二手煙所致。據此，堪認被告於109年11月
       24日19時40分採尿前26小時內某時許（不含為警查獲後
       至採尿前該段時間），在不詳地點，有故意施用第一級
       毒品海洛因犯行，甚為灼然，被告就此部分辯稱其係吸
       到二手煙云云，自無可採。
　3.據上，被告於109年11月23日中午12時10分許，在桃園市桃
    園區文中路某工地廁所內，有施用第二級毒品甲基安非他命
    犯行；且於109年11月24日19時40分採尿前26小時內某時許
    （不含為警查獲後至採尿前該段時間），在不詳地點，有施
    用第一級毒品海洛因犯行，均堪認定。
(三)被告曾因施用第二級毒品案件，而有前開四、(一)所示觀察
    、勒戒及判處罪刑情形，業如前述，被告既有本案施用第一
    級毒品海洛因、第二級毒品甲基安非他命行為，則檢察官於
    斟酌被告個案情形及卷內事證後，認為不宜對被告為附命完
    成戒癮治療之緩起訴處分，而允宜向法院聲請裁定被告入勒
    戒處所觀察、勒戒，以達戒癮治療目的，此屬檢察官行使裁
    量權之範疇，且此裁量並無違反比例原則，亦無明顯裁量怠
    惰或恣意濫用裁量之情事，法院自無自由斟酌以其他方式替
    代之權。準此，原審依檢察官聲請，裁定被告應送勒戒處所
    觀察、勒戒，於法並無不合。
(四)至被告主張入勒戒處所執行觀察、勒戒，對當事人工作、家
    庭可能不保或有巨大影響，對當事人影響甚鉅等節，均非法
    院裁定要否令被告入勒戒處所觀察、勒戒所應審酌之事由，
    自難以被告此部分主觀之個人或家庭因素而執為免予觀察、
    勒戒執行之理由。
五、綜上，原審依上開卷證資料，認被告施用第一級、第二級毒
    品犯行明確，依檢察官聲請，裁定被告送勒戒處所觀察、勒
    戒，核屬有據，被告執前詞提起抗告，請求戒癮治療緩起訴
    處分云云，為無理由，應予駁回。
據上論斷，應依刑事訴訟法第412條，裁定如主文。
中　　華　　民　　國　　110 　年　　8 　　月　　3 　　日
                  刑事第十八庭  審判長法　官  何俏美
                                      法　官  葉乃瑋
                                      法　官  黃紹紘
以上正本證明與原本無異。
不得再抗告。
                                      書記官  顏淑華
中　　華　　民　　國　　110 　年　　8 　　月　　3 　　日